【裁判字號】    99,醫,6
【裁判日期】    991231
【裁判案由】    損害賠償
【裁判全文】
臺灣桃園地方法院民事判決                 99年度醫字第6號
原      告  余慶國
訴訟代理人  李宗益律師
被      告  李仁豪
            陳淵渝
            國軍桃園總醫院
法定代理人  孫光煥
共      同
訴訟代理人  林志宏律師
上列當事人間請求損害賠償事件，本院於民國99年12月7 日言詞
辯論終結，判決如下：
    主  文
原告之訴及假執行之聲請均駁回。
訴訟費用由原告負擔。
    事  實  及  理  由
甲、原告起訴主張：
（一）依衛生署疾病管制局公布之「美沙冬（Methadone） 替代
      療法治療指引」說明觀之，美沙冬替代療法係用於協助海
      洛因吸食患者逐漸成功控制身體依賴性、毒癮及強迫性用
      藥，反之若非吸食海洛因等具有成癮性之毒品例如未具成
      癮性之Ketamine（俗稱K 他命）時，則不宜以美沙冬作為
      治療方式；且因美沙冬之藥效乃作用在中樞神經系統之鴉
      片類接受器，以產生endorphins/enkephalins（嗎啡呔/
      腦啡呔）活化接受器，為鴉片類中樞神經抑制性藥物，具
      有止痛、鎮咳之效果，若過量將會抑制呼吸、肺水腫致死
      ，故服用美沙冬時應避免與抗結核病藥物、中樞神經抑制
      劑等藥物及其他毒品併用，否則易過量致死。而FM2 （學
      名Flunitrazepam ），亦為中樞神經抑制劑之一種，具鎮
      靜安眠功效，廣泛用以治療各種失眠症，2 至4 毫克即可
      使人陷入昏睡，不得和其他中樞神經抑制劑併用，否則有
      呼吸衰竭而死之可能。
（二）原告雖曾有吸食K 他命之經驗，惟於民國97年7 月2 日入
      伍服義務役前已無吸食；嗣因入伍後環境適應不良、情緒
      偶有不穩，連上長官遂陪同至被告國軍桃園總醫院就醫，
      由所屬醫師即被告陳淵渝進行診斷，而於問診過程中，原
      告告知以入伍前即未再吸食K 他命，惟入伍後偶有情緒不
      穩，懷疑與過往吸食K 他命有關等語，詎被告陳淵渝未詳
      究上開症狀發生原因、吸食K 他命並無使人成癮之事實，
      即認原告為鴉片類濫用病患，逕予實施美沙冬替代療法，
      又未依醫師法第12之1 條、第14條規定說明本件病情、治
      療方針、處置、用藥、預後情形及可能之不良反應，僅要
      求原告每日應至該院服用美沙冬且配合門診追蹤；後原告
      謹遵醫囑按時服用，卻於服用兩次後即生情緒不穩、幻聽
      等嚴重不適之症狀，遂於97年7 月21日由連隊輔導長再赴
      被告國軍桃園總醫院治療，然其所屬醫師即被告李仁豪，
      竟因過失未審視原告就診病歷有服用美沙冬之記錄，並輕
      忽美沙冬為長效型藥物，有可能於原告體內尚未完全衰退
      ，即逕以Modipanol 4mg 為治療藥物，且亦違反醫師法第
      12條之1 、第14條規定，僅簡單告知該藥物俗稱FM2 、按
      時服用即可，未詢問原告就該藥物主要成分（例如苯二酚
      Benzod iazepine ）有無過敏現象，且未於藥劑之包裝上
      加註說明，甚或未給予原告機會詢問，即要求輔導長迅速
      將原告帶回新訓中心；當晚原告依指示服用上開藥物後，
      竟於隔日清晨遭同袍發現口吐白沫橫躺於床鋪上不省人事
      ，經送醫急救數日後始恢復意識，惟已半身不遂，嗣後經
      判定為殘障，完全喪失勞動能力。而原告係78年1 月生，
      於事發時年紀為19歲6 個月，若以強制退休年齡65歲計算
      ，喪失勞動力之期間將達546 個月，再按每月之基本薪資
      17,280元為標準，於扣除期前利益後，原告喪失勞動力之
      損失金額合計為新臺幣（下同）2, 880,911元。
（三）原告上開損害，係因被告陳淵渝、李仁豪前述不當且違反
      醫師法第12條之1 、第14條規定之醫療行為，共同不法侵
      害所致，原告自得依民法第184 條第1 項、第2 項前段、
      第185 條之規定，請求被告陳淵渝、李仁豪負連帶賠償責
      任；且被告陳淵渝、李仁豪均為任職於被告國軍桃園總醫
      院之醫師，則原告亦得依民法第188 條第1 項前段之規定
      ，請求被告國軍桃園總醫院亦負連帶之損害賠償責任。另
      原告與被告國軍桃園總醫院間已成立醫療契約，經其受僱
      人或代理人即被告陳淵渝、李仁豪施行醫療行為，卻違反
      注意義務而未依債之本旨提供安全醫療服務，致原告受有
      上開損失，故原告自亦得依民法第224 條、第227 條、第
      227 條之1 等規定，請求被告國軍桃園總醫院負損害賠償
      責任。為此，爰依法提起本件訴訟等語。並為訴之聲明：
      被告應連帶給付原告2,880,911 元及自起訴狀繕本送達翌
      日起至清償日止，按年息5 % 計算之利息；原告並願供擔
      保，請准宣告假執行。
乙、被告則以：原告自12歲時起即吸食海洛英、安非他命、搖頭
    丸、K 他命之藥物濫用史，並有吸食毒品之刑事前科紀錄，
    入伍後則因有海洛英及安非他命之藥物戒斷症狀如流鼻涕、
    情緒激動、心悸、起雞皮疙瘩、肌肉疼痛、渴藥等，遂於97
    年7 月15日前往被告國軍桃園總醫院由精神科醫師即訴外人
    林志強門診治療，經訴外人林志強於當日病歷記載原告主訴
    海洛因及安非他命使用4 至5 年，惟於97年6 月30日最後一
    次使用海洛因後，因停用海洛英出現戒斷症狀迄今，故診斷
    為鴉片類濫用，並使其接受藥物治療；嗣原告仍有戒斷不適
    症狀，再於97年7 月16日自行選擇掛號美沙冬替代療法門診
    ，除於門診中自陳有上開藥物濫用史外，並告知有服用BZD
    、FM2 等藥物而未有過敏現象，故被告陳淵渝評估原告使用
    海洛因超過1 年、有強烈戒斷症狀、一般精神藥物治療不佳
    等情後，即依醫師法第12條之1 規定盡詳細說明之義務，並
    經原告及其母親、部隊長官瞭解相關風險，簽署美沙冬替代
    療法同意書及服用美沙冬風險知情同意書後，而同意採用美
    沙冬替代療法，惟須待原告經相當檢驗後，始得由複診醫師
    評估是否可安全接受美沙冬；其後，原告於97年7 月18日至
    被告國軍桃園總醫院醫師即訴外人潘英傑之美沙冬特別門診
    複診，確定肝功能指數正常，訴外人潘英傑始開立美沙冬20
    mg予原告。而原告雖主張其服用美沙冬，發生情緒不穩、幻
    聽等嚴重不適症狀，惟美沙冬之一般常見副作用僅為口乾、
    乏力、暈眩、昏昏欲睡、輕微頭痛、出汗，且多在服藥後3
    至8 小時內出現；而原告有安非他命濫用史，本有可能出現
    類似精神分裂症狀（如幻聽、妄想）、情緒不穩或憂鬱等情
    緒症狀，況原告於97年7 月21日下午2 時至2 時44分間服用
    美沙冬30mg，迄至當晚均無不適症狀。又於97年7 月21日門
    診時，向被告李仁豪表示其持續有失眠症狀，並主動要求被
    告開立2 顆FM 2（即當日病歷上載「ask for FM2 」等語）
    ，經被告李仁豪評估其過去病歷紀錄，確認無安眠藥物（苯
    二酚Benzodiazepine）過敏史及曾使用FM2 等情後，遂告知
    原告該藥服用之方式及副作用後，始開立每日睡前服用2 顆
    Modipanol 2mg 之處方。被告國軍桃園總醫院交付與原告之
    藥袋上亦有註明使用方法、適應症狀、副作用及可自行取閱
    之用藥衛教單。另FM2 之合理劑量原為3 至4mg ，甚可增至
    6mg ，且美國Psychopharmacology期刊曾討論美沙冬病人使
    用FM2 治療失眠，以劑量4mg 較能讓病人之低落情緒轉為愉
    悅，各項認知功能測驗分數亦較高，況於97年7 月22日在三
    軍總醫院針對「苯二酚（Benzodiazepi ne ）」之原告尿液
    檢驗報告為陰性，顯示確無用藥過量情形。雖原告於本件事
    發時出現口吐白沫、昏迷現象，惟其所曾使用之安非他命、
    海洛因等物質皆有引發口吐白沫、癲癇、昏迷症狀之可能，
    故本件尚無法排除原告是否係其他物質不當使用所造成。又
    原告於97年7 月23日即恢復意識，並於97年8 月4 日出院，
    直至97年8 月11日始因右下肢皮膚感覺異常、刺痛及麻木（
    paresthesia of Rt lower leg ）前往被告國軍桃園總醫院
    求診，非原告所稱之半身不遂，難認其將永久喪失勞動力。
    再觀諸原告於三軍總醫院之腰部椎間盤突出及神經根病變病
    史及診斷（history of HIVD with radiculopathy told at
    TSGH），可見原告現有之下肢無力現象及得獨立靠助行器行
    走之情況，應與實施美沙冬替代療法及服用FM2 無關等語，
    資為抗辯。並為答辯聲明：駁回原告之訴；若受不利判決，
    請准宣告供擔保免為假執行。
丙、得心證之理由：
壹、程序方面：
一、按訴狀送達後，原告不得將原訴變更或追加他訴。但請求之
    基礎事實同一者，不在此限，民事訴訟法第255 條第1 項第
    2 款分別定有明文。經查，本件原告起訴時訴之聲明初為請
    求被告國軍桃園總醫院、李仁豪連帶給付原告2,880,911 元
    及法定遲延利息；嗣於本院審理中，原告本於所主張之同一
    基礎事實而追加被告國軍桃園總醫院之醫師陳淵渝為被告，
    核原告所為此訴之追加，於前揭法律規定並無不合，自應准
    許。
二、再按當事人喪失訴訟能力或法定代理人死亡或其代理權消滅
    者，訴訟程序在有法定代理人或取得訴訟能力之本人，承受
    其訴訟以前當然停止，民事訴訟法第170 條定有明文。本件
    被告國軍桃園總醫院之法定代理人於訴訟進行中，業由何裕
    鈞變更為孫光煥，並經其變更後之法定代理人於99年8 月26
    日具狀向本院聲請承受訴訟（見本院卷第34頁），依上開法
    律規定，亦應准許。
貳、實體方面：
一、經查，原告所主張其於97年7 月2 日入伍服義務役，嗣因入
    伍後環境適應不良，有情緒不穩情事，遂至被告國軍桃園總
    醫院就醫，並曾由所屬醫師即被告陳淵渝進行診斷，認原告
    為鴉片類濫用病患，予以實施美沙冬替代療法；後原告仍有
    情緒不穩、幻聽等不適症狀，遂於97年7 月21日再赴被告國
    軍桃園總醫院治療，其所屬醫師即被告李仁豪以Modipanol
    4mg （即俗稱FM2 ）為治療藥物。隔日清晨原告遭同袍發現
    口吐白沫橫躺於床鋪上不省人事，經送醫急救數日後始恢復
    意識等事實，為被告所不爭執，並有97年7 月18日被告國軍
    桃園總醫院診斷證明書、97年7 月21日急診病歷各1 紙、東
    元綜合醫院99年9 月27日東秘總字第0990001969號函附原告
    急診病歷、被告國軍桃園總醫院99年9 月30日醫桃企管字第
    0990002887號函附原告病歷、國防醫學院三軍總醫院99年10
    月6 日函附原告病歷在卷可稽（均為影本，見本院卷一第8
    頁、第9 頁、第147 頁至第161 頁、第162 頁至第186 頁、
    卷二第2頁至第387頁），足堪信為真實。
二、次查，原告於97年4 月22日曾因施用第二級毒品罪，經本院
    以97年度毒聲字第410 號裁判送勒戒處所觀察勒戒，有原告
    之臺灣高等法院被告前案紀錄表之記載可憑（見本院卷一第
    126 頁），是原告所稱其入伍前僅有吸食K 他命之經驗，且
    於入伍服役前已無吸食之情，均難信為真實。
三、再查，被告陳淵渝於對原告實施美沙冬替代療法前，曾填製
    「替代療法初診評估表」，其中一般病史、精神病史、目前
    服用藥物、過敏史等均有勾選或紀錄；在物質濫用史一欄中
    ，過去物質濫用史記載及勾選原告自12歲時即有服用海洛因
    、安非他命、搖頭丸、K 他命；目前物質濫用史則勾選及記
    載海洛因、安非他命、其他即K 他命，有上開「替代療法初
    診評估表」影本1 紙在卷可憑（見本院卷一第21頁）；且原
    告於接受被告陳淵渝所實施之美沙冬替代療法前，已簽立美
    沙冬替代療法知情同意書及服用美沙冬風險知情同意書，其
    上已將此療法之目的、內容、可能導致之副作用、可能之風
    險及處理方法、預期治療結果、緊急狀況之處理、藥物介紹
    、藥效持續時間、戒斷症狀、可能出現交互作用之藥物等事
    項均予說明甚詳，復經原告、原告之母親、原告軍中之班長
    等均簽名其上，有此美沙冬替代療法知情同意書、服用美沙
    冬風險知情同意書之影本在卷可參（見本院卷一第164 頁至
    第166 頁）。綜上均足見被告陳淵渝並無原告所稱未詳究其
    症狀發生原因即認原告為鴉片類濫用病患，逕予實施美沙冬
    替代療法；且未依醫師法第12之1 條、第14條規定說明本件
    病情、治療方針、處置、用藥、預後情形及可能之不良反應
    之情事甚明。
四、又原告於97年7 月21日由被告李仁豪看診時，係主動要求開
    立FM2 藥方乙節，則有原告當時就診之病歷紀錄影本1 紙附
    卷足參（見本院卷一第22頁），加以被告國軍桃園總醫院之
    藥袋上均有註明藥品名稱、單位、數量、天份、用法用量、
    適應症狀、副作用等事項，有此藥袋範本影本在卷可佐（見
    本院卷一第23頁）；參以原告於上述「替代療法初診評估表
    」有記載其現在服用藥物包含FM2 ，苟其未向醫師表明，被
    告陳淵渝自無從據以記載在此評估表中，是衡情被告李仁豪
    於原告要求再給予FM2 藥物時，自應有評估原告之前服用紀
    錄並無不適用或過敏情形，始予投藥。基上所陳，原告所指
    被告李仁豪係逕以Modipanol 4mg 為治療藥物，且未詢問原
    告就該藥物主要成分有無過敏現象，亦未於藥劑之包裝上加
    註說明等情，與事實不符，委無足採。
五、況查，經本院依職權就下列事項函詢行政院衛生署桃園療養
    院：(1)有吸食安非他命、K 他命、海洛因之情形者，於接受
    「美沙冬替代療法」而服用美沙冬後，是否有可能因之產生
    「情緒不穩」、「幻聽」之不適症狀？(2)吸食安非他命者，
    是否有可能產生「情緒不穩」、「幻聽」之症狀？(3)於晚間
    服用Modipanol 即俗稱FM2 之藥物4mg 後，是否有可能於隔
    日口吐白沫，昏迷不醒，最後導致下肢無力，須靠助行器始
    能自行行走之結果（例如產生過敏現象時）？一般診療於睡
    前給予Modipanol 即俗稱FM2 之藥物4mg 治療海洛因等毒品
    戒斷之嚴重失眠症狀，其劑量有無不當？(4)一般吸食或使用
    安非他命、海洛因，是否有可能出現口吐白沫、癲癇、昏迷
    等症狀？(5)若已接受美沙冬替代療法，可否同時服用FM2 ？
    若不能同時服用FM2 ，則須在停止服用美沙冬後多久之時間
    ，始得再服用FM2 治療前述失眠症狀？經其覆稱略以：「…
    二、美沙冬屬鴉片類中樞神經抑制性藥物，本身具鎮靜、止
    痛等作用，並沒有「情緒不穩」、「幻聽」之不適症狀。安
    非他命屬中樞神經興奮劑，經常會造成「情緒不穩」、「幻
    聽」等症狀。K 他命屬麻醉藥品，少有「情緒不穩」，但可
    能出現短暫之解離型幻覺經驗。海洛因亦為鴉片類中樞神經
    抑制性藥物，應不會造成「情緒不穩」、「幻聽」等症狀。
    多種藥物並用，則視何種藥物劑量最高，效果最強而定。三
    、吸食安非他命者，經常會有「情緒不穩」、「幻聽」之症
    狀。四、Modipanol 為藥物商品名，學名為flunitrazepam
    ，俗稱FM2 ，一般處方劑量為每日2mg ，而每日1 mg～6mg
    皆是臨床常見合理的處方劑量。「隔日口吐白沫，昏迷不醒
    ，導致下肢無力，需靠助行器始能自行行走」的情形類似鎮
    靜安眠藥物過量中毒的情形，Modipanol 4mg 造成上述情形
    罕見，需先排除特殊體質，身體疾病，或合併其他藥物的可
    能性。五、吸食安非他命長期或大量使用可能會造成癲癇之
    症狀，甚至出現昏迷、死亡的情形。海洛因應不會造成癲癇
    ，但會有嗜睡、呼吸抑制，造成昏迷、死亡的情形。六、接
    受美沙冬替代療法的人，可以同時服用FM2 ，但需要經過醫
    師評估後才可以使用。」等語，有行政院衛生署桃園療養院
    99年11月11日函在卷可按（見本院卷第396 頁）。行政院衛
    生署桃園療養院係專門從事精神治療之醫學機構，又有實施
    美沙冬替代療法之專業知識，則其所為上開意見，自屬可得
    作為本件認定之重要參考依據。而由其上開回覆意見可知，
    美沙冬屬鴉片類中樞神經抑制性藥物，服用後不會有「情緒
    不穩」、「幻聽」之症狀；安非他命則屬中樞神經興奮劑，
    經常會造成「情緒不穩」、「幻聽」等症狀，而原告於97年
    4 月間尚且因吸食第二級毒品而送觀察勒戒，則原告所稱其
    不適之症狀即大有可能非因美沙冬而係他種藥物所致，加以
    FM2 每日1 mg～6mg 皆是臨床常見的合理處方劑量，造成「
    隔日口吐白沫，昏迷不醒，導致下肢無力，需靠助行器始能
    自行行走」的情形又屬罕見；且接受美沙冬替代療法者經醫
    師評估後，亦確可以同時服用FM2 ，而被告李仁豪係於評估
    原告後始加以投藥，又經認定如前。則原告所主張因被告李
    仁豪有過失，開立Modipanol 4mg 為治療藥物予原告，才導
    致原告當晚服用後，於隔日清晨口吐白沫橫，不省人事等節
    ，即難認有何足夠之證據可得證明為真實，自難採信；亦即
    本件被告陳淵渝所對原告實施之美沙冬代替療法及被告李仁
    豪開立Modipanol 4mg 藥物予原告之行為，與原告本件損害
    結果間，均無證據可資證明有相當因果關係存在，已甚明確
    。
六、按因故意或過失，不法侵害他人之權利者，負損害賠償責任
    。故意以背於善良風俗之方法，加損害於他人者亦同；違反
    保護他人之法律，致生損害於他人者，負賠償責任；民法第
    184 條第1 項前段、第2 項定有明文。再按因可歸責於債務
    人之事由，致為不完全給付者，債權人得依關於給付遲延或
    給付不能之規定行使其權利。因不完全給付而生前項以外之
    損害者，債權人並得請求賠償，民法第227 條固亦有明文。
    然按侵權行為所發生之損害賠償請求權，以有故意或過失不
    法侵害他人權利為其成立要件，若其行為並無故意或過失，
    即無賠償之可言；損害賠償之債，以有損害之發生及有責任
    原因之事實，並二者之間，有相當因果關係為成立要件。故
    原告所主張損害賠償之債，如不合於此項成立要件者，即難
    謂有損害賠償請求權存在，最高法院49年台上字第2323號、
    48年台上字第481 號判例意旨足資參照。另按債務不履行之
    債務人之所以應負損害賠償責任，係以有可歸責之事由存在
    為要件（最高法院97年度台上字第1000號裁判意旨可供參考
    ）。
七、本件被告陳淵渝、李仁豪對原告所實施之醫療手段，並無證
    據證明有何故意或過失之不法行為，自難認為其等有何應歸
    責之事由存在；且原告所受損害之結果即使屬實，亦與被告
    陳淵渝、李仁豪對原告所實施之醫療行為間難認有何相當因
    果關係，既均已認定如前，則原告仍請求被告陳淵渝、李仁
    豪對原告負侵權行為之連帶損害賠償責任及主張被告國軍桃
    園總醫院為被告陳淵渝、李仁豪之僱用人，亦應與被告陳淵
    渝、李仁豪負侵權行為之連帶損害賠償責任；復主張被告陳
    淵渝、李仁豪為被告國軍桃園總醫院之代理人或使用人，對
    原告有不完全給付之債務不履行行為，故被告國軍桃園總醫
    院應對原告負債務不履行之損害賠償責任，揆諸上揭法律規
    定及說明，均屬無據，不能容許。
八、從而，原告依民法第184 條第1 項、第2 項前段、第185 條
    、第188 條第1 項前段規定侵權行為之法律關係及第227 條
    、第227 條之1 規定債務不履行之法律關係，請求被告連帶
    給付原告2,880,911 元及自起訴狀繕本送達翌日起至清償日
    止，按年息5%計算之利息，為無理由，應予駁回。
九、本件事證已臻明確，原告所聲請將原告病歷再予囑託鑑定乙
    節，經核並無必要；另兩造其餘攻擊或防禦方法及未經援用
    之證據，經本院斟酌後，亦認為均不足以影響本判決之結果
    ，自無再逐一詳予論駁之必要，均此敘明。
十、本件原告之訴既經駁回，其假執行之聲請已失所附麗，應併
    駁回之。
據上論結，本件原告之訴為無理由，依民事訴訟法第78條，判決
如主文。
中    華    民    國    99    年    12    月    31    日
              民事第二庭    法  官  張震武
以上正本係照原本作成
如對本判決上訴，須於判決送達後20日內向本院提出上訴狀
中    華    民    國    99    年    12    月    31    日
                            書記官  顏伯儒

司法院資訊處製作；財團法人民間司法改革基金會備份。
